【裁判字號】    95,聲判,2
【裁判日期】    950717
【裁判案由】    聲請交付審判
【裁判全文】
臺灣新竹地方法院刑事裁定             95年度聲判字第2號
    聲  請  人  甲○○
                          1號.
    委任律師    林鼎正律師
    被      告  乙○○
上列聲請人因告訴被告乙○○違反廢棄物清理法案件，不服臺灣
高等法院檢察署檢察長駁回聲請再議之處分（95年度上聲議字第
74號），聲請交付審判，本院裁定如下：
    主  文
聲請駁回。
    理  由
一、按告訴人不服上級法院檢察署檢察長或檢察總長認再議為無
    理由而駁回之處分者，得於接受處分書後10日內委任律師提
    出理由狀，向該管第一審法院聲請交付審判；又法院認為交
    付審判之聲請不合法或無理由者，應駁回之，刑事訴訟法第
    258條之1第1項、第258條之3第2項前段分別定有明文。次按
    法院認交付審判之聲請不合法或無理由者，應駁回之；又法
    院為裁定前，得為必要之調查，同法第258條之3第2項前段
    、第3項分別定有明文。依上開規定之立法意旨，既係對於
    檢察官不起訴或緩起訴裁量權制衡之一種外部監督機制，法
    院僅在就檢察官所為不起訴或緩起訴之處分是否正確加以審
    查，以防止檢察機關濫權，依此立法精神，法院就聲請交付
    審判案件之審查，所謂「得為必要之調查」，其調查證據之
    範圍，自應以偵查中曾顯現之證據為限，不可就告訴人新提
    出之證據再為調查，亦不可蒐集偵查卷外之證據，否則將與
    刑事訴訟法第260條之再行起訴規定混淆不清（參照臺灣高
    等法院91年4月25日第1次刑事庭庭長法律問題研究會議決議
    意旨）。準此，法院裁定交付審判，即如同檢察官提起公訴
    使案件進入審判程序，是法院裁定交付審判之前提，必須偵
    查卷內所存證據已符合刑事訴訟法第251條第1項規定「足認
    被告有犯罪嫌疑」而檢察官應提起公訴之情形，亦即該案件
    已經跨越起訴門檻，否則，縱或法院對於檢察官所認定之基
    礎事實有不同之判斷，但如該案件仍須另行蒐證偵查始能判
    斷應否交付審判者，因交付審判審查制度並無如同再議救濟
    制度得為發回原檢察官續行偵查之設計，法院仍應依同法第
    258條之3第2項前段規定，認聲請無理由而裁定駁回之，合
    先敘明。
二、本件聲請人即告訴人甲○○以被告乙○○涉犯違反廢棄物清
    理法、妨害行使權利等罪提出告訴，經臺灣新竹地方法院檢
    察署（下稱新竹地檢署）檢察官偵查後，而於94年11月25
    日以94年度偵字第5422號為不起訴處分。因聲請人不服而聲
    請再議，經臺灣高等法院檢察署檢察長認再議為無理由，而
    於95年1月4日以95年度上聲議字第74處分書駁回再議之聲請
    。
三、聲請交付審判意旨略以：
（一）按「告訴人不符高等法院檢察署所為再議之駁回處分者，
      得於接受處分書後10日內委任律師提出理由狀，向該管第
      一審法院聲請交付審判，又告訴人所摘不利被告之事證未
      經檢察官詳為調查或斟酌，或不起訴處分書所載之理由違
      背經驗法則，論理法則或其他證據法則，法院即得認交付
      審判之聲請為有理由」，此刑事訴訟法第258條之1及法院
      審理刑事訴訟案件應行注意事項第181條均有明文。
（二）緣聲請人（即告訴人）於民國85年2月間，徵得臺灣省苗
      栗農田水利會（下稱苗栗農田水利會）之同意，將辦理大
      埔水庫疏濬計畫清除之淤泥堆放至其所有、坐落新竹縣峨
      眉鄉○○○段十二寮小段33-15、128、128-1地號土地上
      ，以填平聲請人所有土地因地勢較低所形成之窪地。因當
      時聲請人之土地與公路並無適宜之聯絡道路，以往均經由
      被告所有坐落新竹縣峨眉鄉○○○段十二寮小段33-3、33
      -7地號土地上之產業道路通行，詎被告以在土地上橫放竹
      枝及在路面轉彎處中央停放貨車、挖土機方式阻止苗栗農
      田水利會之工程車輛及人員通行，致聲請人所有土地無法
      如期進行填土工程。而被告不讓苗栗農田水利會人員倒土
      在聲請人土地上之事實，有水庫站長溫煒生證言可稽，原
      偵查中未予調查即於法有違。
四、聲請人即告訴人提出告訴略以：被告乙○○為坐落於新竹縣
    峨嵋鄉○○○段十二寮小段33-3、33-7地號土地所有權人，
    而聲請人即告訴人甲○○所有之同小段33-15、128、128-1
    地號土地，則為上開地號土地相鄰土地，緣被告前向行政院
    農業委員會水土保持局申請在其所有之上開地號土地上興建
    道路，並以不法方式填土，且用竹枝橫擋道路，藉此阻礙他
    人通行，致使告訴人所有之上開地號土地，因無法填土加高
    ，而成積儲家庭廢水之低窪地，因認被告涉犯刑法妨害自由
    及違反廢棄物清理法等罪嫌。惟據檢察官偵查結果，認以：
（一）告訴人甲○○指訴被告乙○○涉犯上開罪嫌等情節，前由
      告訴人向本院竹東簡易庭提起所有權妨害除去之民事訴訟
      訴，經本院竹東簡易庭以88年度竹東簡字第174號判決駁
      回原告（即告訴人）之訴，嗣經告訴人提起上訴，並經本
      院以89年度簡上字第126號判決駁回上訴確定在案。另告
      訴人前已幾近與本案同一事由，向新竹地檢署申告被告涉
      犯刑法強制罪嫌，亦經新竹地檢署檢察官於93年12月15日
      以93年度偵字第5115號為不起訴處分確定在案，此有上開
      民事簡易判決、民事判決影本及新竹地檢署檢察官不起訴
      處分書在卷可稽。詎告訴人猶執陳詞指摘被告犯罪，甚而
      本件告訴狀所載情節，幾近全文抄錄上開民事起訴狀內容
      ，顯屬無稽。
（二）本件據告訴人陳稱：當時已同意農田水利會在上開33-15
      等地號土地上填土，惟被告不讓運送土石車輛通過33-3等
      地號土地，惟該會運送土石之時，因其亦不在現場，故不
      知被告究係如何阻礙填土，又附近已新闢建一條道路，可
      以直達其所有之上開地號土地等語。按聲請人既不知被告
      係以何種方式阻礙填土，是其指摘被告疑有以強暴、脅迫
      方式，使人行無義務之事，或妨害人行使權利之行為，即
      有可議；且因被告係不讓他人或車輛通過其所有之土地，
      則其所為顯屬維護自身權益，而告訴人或其他關係人，在
      未依據法定程序取得被告所有之土地上通行權之前，自不
      得率爾主張其可得通行上開土地，從而告訴人指述被告所
      為，已有「使人行無義務之事」或「妨害人行使權利」情
      事，應屬無據；又告訴人既稱已有其他新闢建之道路，可
      得到達其所有之土地，則其自應以此道路為運送土石之通
      道，如此一來，非唯可得避免鄰地間通行權爭議，亦可減
      少生損害於被告，豈料，告訴人捨此不為，仍以被告不讓
      其通行為由，率指被告涉及上開罪嫌，即無理由。
（三）綜上所述，告訴意旨指陳被告犯罪，核屬無據，因認犯罪
      嫌疑不足，應依刑事訴訟法第252條第10款為不起訴處分
      。
五、聲請人不服向臺灣高等法院檢察署提起再議，經該署以95年
    度上聲議字第74號處分書駁回再議之聲請，其理由略為：
（一）按聲請人甲○○指訴被告乙○○所涉上開情節，前由聲請
      人向本院竹東簡易庭提起所有權妨害除去之訴，經本院以
      88年度竹東簡字第174號判決駁回原告之訴，嗣聲請人提
      起上訴，並經本院以89年度簡上字第126號判決駁回上訴
      確定在案。另聲請人前已幾近與本案同一事由，向新竹地
      檢署申告被告涉犯刑法強制罪嫌，亦經新竹地檢署檢察官
      以93年度偵字第5115號為不起訴處分確定在案，此有上開
      民事簡易判決、民事判決影本及新竹地檢署檢察官不起訴
      處分書在卷可稽。本件聲請人猶執上開民事起訴狀內容指
      摘被告犯罪，顯屬無稽。
（二）本件據聲請人陳稱：當時已同意農田水利會在上開33-15
      等地號土地上填土，惟被告不讓運送土石車輛通過33-3等
      地號土地，惟該會運送土石之時，因其亦不在現場，故不
      知被告究係如何阻礙填土，又附近已新闢建一條道路，可
      以直達其所有之上開地號土地等語。按聲請人既不知被告
      係以何種方式阻礙填土，是其指摘被告疑有以強暴、脅迫
      方式，使人行無義務之事，或妨害人行使權利之行為，即
      有可議；且因被告係不讓他人或車輛通過其所有之土地，
      則其所為顯屬維護自身權益，而聲請人或其他關係人，在
      未依據法定程序取得被告所有之土地上通行權之前，自不
      得率爾主張其可得通行上開土地，從而聲請人指述被告所
      為，已有「使人行無義務之事」或「妨害人行使權利」情
      事，應屬無據；又聲請人既稱已有其他新闢建之道路，可
      得到達其所有之土地，則其自應以此道路為運送土石之通
      道，如此一來，非為可避免鄰地間通行權爭議，亦可減少
      生損害於被告，聲請人捨此不為，仍以被告不讓其通行為
      由，率指被告涉及上開罪嫌，即無理由。依刑事訴訟法第
      258條前段為駁回之處分等語。
六、本院依職權調閱新竹地檢署94年度偵字5422號及臺灣高等法
    院檢察署95年度上聲議字第74號案卷，經查：
（一）按犯罪事實應依證據認定之，無證據不得推定其犯罪事實
      ，刑事訴訟法第154條定有明文。次按事實之認定，應憑
      證據，如未能發現相當證據，或證據不足以證明，自不能
      以推測或擬制之方法，為裁判基礎。而告訴人之告訴，係
      以使被告受刑事訴追為目的，是其陳述是否與事實相符，
      仍應調查其他證據以資審認。又認定犯罪事實，所憑之證
      據，雖不以直接證據為限，間接證據亦包括在內，然無論
      直接或間接證據，其為訴訟上之證明，須於通常一般之人
      均不致有所懷疑，而得確信其為真實之程度者，始得據之
      為有罪之認定，倘其證明尚未達到此一程度，而有合理性
      懷疑之存在時，即無從為有罪之認定。最高法院40年台上
      字第86號、52年臺上字第1300號、76年台上字第4986號判
      例意旨分別可資參照。
（二）聲請人即告訴人認被告乙○○涉犯刑法第304條之強制罪
      嫌，聲請本案交付審判，無非係以聲請人於85年2月間，
      拜訪苗栗縣農田水利會大埔水庫站長溫煒生之錄音譯文中
      所述關於被告擋路等情，暨挖土機照片為據，惟查：
    １、按刑法第304條第1項明定：「以強暴、脅迫使人行無義
        務之事或妨害人行使權利者，處3年以下有期徒刑、拘
        役或3百元以下罰金」，準此，查本件聲請人認被告以
        強暴、脅迫手段妨害其行使通行權利，而涉犯上開罪嫌
        ，前提在於聲請人享有通行被告土地之權利，而非空言
        以行之有年，逕認享有土地通行權，合先敘明。
    ２、次查，殊不論聲請人提起本件聲請時始提出被告以雜物
        、貨車、挖土機阻擋道路之新事實於法未合，縱認被告
        有為上開行為或告訴狀所載之以竹枝橫擋道路等行為，
        然因被告係在己有、坐落新竹縣峨眉鄉○○○段十二寮
        小段33 -3、33-7地號土地上不讓他人或車輛通過其所
        有之土地之行為，顯屬維護自身權益，而聲請人或其他
        關係人，在未依據法定程序取得被告所有之土地上通行
        權之前，自不得率爾主張其可得通行上開土地，是聲請
        人指述被告所為，已有「使人行無義務之事」或「妨害
        人行使權利」情事，應屬無據。
    ３、另觀諸聲請人所提出之上開錄音譯文內容，載明：「（
        聲請人問：擋路的部分，可有何證據？）溫煒生答：沒
        有實證... 」等語（見本院卷第10頁），顯見聲請人所
        聲請調查之證人溫煒生並未親自見聞被告有不讓運送土
        石車輛通過33-3等地號土地及被告究係如何阻礙填土等
        行為，聲請人認原偵查中未予調查上開證人溫煒生而違
        法，顯屬個人擅斷之詞。
    ４、參以，聲請人復於新竹地檢署94年10月24日偵訊時陳稱
        ：「（他如何阻擋車子通過）我不知道。... 如何被乙
        ○○阻擋，我並不清楚，因為我未住在該處，... 」等
        語（見偵字第5422號偵查卷第9頁）。按聲請人既不知
        被告係以何種方式阻礙填土，是其指摘被告疑有以強暴
        、脅迫方式，使人行無義務之事，或妨害人行使權利之
        行為，即純屬臆測，並無實據。
    ５、此外，聲請人亦不否認另有其他新闢建之道路，得以到
        達聲請人所有之土地，則聲請人既有其他道路為運送土
        石之通道，詎聲請人捨此不為，執意通行被告所有土地
        ，無異徒增糾紛，實無足取。
（三）綜上所述，本件交付審判之聲請為無理由，核諸前揭說明
      ，自應將其聲請駁回。
七、從而，聲請人於偵查中所提出之上開證據，既無從為被告有
    罪之佐證，亦不得僅憑其指述作為認定被告有罪之證據基礎
    ，此外，復查無其他積極證據足認被告有何聲請人所指述之
    犯行，是認新竹地檢署檢察官對被告為不起訴處分、臺灣高
    等法院檢察署檢察長駁回聲請人再議之處分，均屬正當，聲
    請人仍執前詞指摘原處分不當，請求予以裁定交付審判，洵
    無理由，應予駁回。
八、依刑事訴訟法第258條之3第2項前段，裁定如主文。
中    華    民    國    95    年    7     月    17    日
                  刑事第一庭審判長法    官  賴淑敏
                                  法    官  李毓華
                                  法    官  黃美文
以上正本證明與原本無異。
不得抗告。
中    華    民    國    95    年    7     月    17    日
                                  書 記 官  陳秀子


司法院資訊處製作；財團法人民間司法改革基金會備份。
